【裁判字號】    90,上更(一),96
【裁判日期】    900529
【裁判案由】    違反公司法
【裁判全文】
臺灣高等法院高雄分院刑事判決                    九十年度上更(一)字第九六號
    上訴人即被告  乙○○
右上訴人因違反甲司法案件，不服臺灣高雄地方法院八十七年度訴字第一六六五號中
華民國八十七年十月八日第一審判決（起訴案號：臺灣高雄地方法院檢察署八十七年
度偵字第二八八七號），提起上訴，判決後，經最高法院發回審，本院判決如左：
      主  文
原判決撤銷。
乙○○為甲司負責人，明知甲司應收之股款，股東並未實際繳納，而以申請文件表明
收足，處有期徒刑陸月，如易科罰金，以參佰元折算壹日。緩刑參年。
      事  實
一、乙○○為甲錦企業股份有限甲司（設於高雄縣岡山鎮○○里○○路九十五巷八號
    ，以下簡稱：甲錦甲司）之負責人；其於民國八十四年間，為籌組甲錦甲司而邀
    集鄭林雲淑、郭振榮、鄭金獅、朱玉枝、林蕭也收、林臧常、鄭月娥（起訴書誤
    載為郭月娥）、蔡慶裕、鄭柔莉、郭振源等人為甲錦甲司股東，明知所申請設立
    之甲司資本額新台幣（下同）四千萬元，須按股東出資比例收足股款後，應先存
    入銀行，取得銀行出具之存款證明，始能交由會計師查核簽證，據以向臺灣省政
    府建設廳（起訴書誤載為經濟部）申請甲司設立，乃竟未事先向各股東收足實際
    應繳之股款，卻利用其友人李王秋月之夫李文吉任職於高雄區中小企業銀行岡山
    分行經理之便，於八十四年十二月十九日，先以甲錦甲司籌備處名義向該銀行開
    設活期存款之戶頭（帳號：00000000000000號），再由其以個人
    名義向李王秋月借款三千九百五十萬元，另自籌五十萬元，湊足四千萬元存入該
    銀行甲錦甲司之帳戶內，取得該銀行出具之存款額證明後，即以形式上表明已收
    足股款之文件，交與僅負責書面審查之會計師李善餘簽證，作出會計查核報告書
    ，向臺灣省政府建設廳申請准予設立甲錦甲司，並於臺灣省政府建設廳尚未核准
    其設立前之同年同月二十二日，將帳戶款項提出歸還李王秋月，使臺灣省政府建
    設廳因此陷於錯誤，於同年月二十七日准其設立，並核發甲錦甲司之甲司執照。
二、案經經法務部調查局高雄縣調查站移送臺灣高雄地方法院檢察署檢察官偵查起訴
    。
    理    由
一、訊據被告乙○○固不否認於籌設甲錦甲司時，有先向李王秋月借款三千九百五十
  萬元，俾助其得以甲錦甲司名義在高雄中小企業銀行岡山分行開戶，取得甲錦甲
    司籌備處在該銀行有存款四千萬元之存款額證明，及以形式上業已向各股東收足
    應繳股款之文件，交由會計師李善餘簽證，以作出會計查核報告書，並於臺灣省
    政府建設廳核准其申請設立甲錦甲司前之八十四年十二月二十二日，即將帳戶內
    存款提出歸還李王秋月之事實，惟堅決否認有何違反甲司法犯行，辯稱：其當初
    係先代各股東以自己名義向李王秋月借錢，以作甲司部分股款之繳納，故各股東
    應繳納之股款，即不論由形式或實質上判斷，皆於甲錦甲司設立時即已繳足，不
    生「股東未實際繳足股款，而以申請文件表明收」之問題，因此縱各股東事後為
    節省對李王秋月借款之利息，於八十七年二月二十二日將甲錦甲司帳戶內之存款
    提出歸還李王秋月，此乃由甲錦甲司先代各股東償還對李王秋月之債，亦即甲錦
    甲司之資本由現金轉換為對各股東之債權形式而存在云云。
二、經查，右揭犯罪事實，業經被告於高雄縣調查站調查時業供述「甲錦甲司登記前
    未收足股款，而係在登記後再收足股款，甲司是在核准登記後才向認股股東收取
    股款，大約二個月內收足股款」等語明確，核與證人即股東鄭林雲淑、郭振榮、
    鄭金獅、林臧常、鄭月娥、蔡慶裕、郭振榮、郭振源等人於偵查中所證設立甲錦
    甲司時未繳納股款等語相符。證人郭振榮在原審法院雖證稱：「當時先委託乙○
    ○去借錢，等甲司成立後八十五年開始動工後，各股東始陸續把錢還給甲司」「
    還沒有繳清（指甲司籌組應繳之股款），也是陸陸續續還給甲司」等語（見原審
    卷第二四頁）；證人林臧常亦雖證稱：「沒有（指甲司在籌組時是否已繳足股款
    ），是我委託被告去借的」云云（見原審卷第四一頁），惟該二名證人均稱委託
    被告去借錢的利率是依照銀行利率計算；而被告則稱向李王秋月借錢之利息為月
    息一分，兩者就利息之支付方式之陳述顯有重大差異存在；且被告亦未提出其餘
    股東於事後確將股款繳納予甲錦甲司之資料，是該二名證人之證詞不足為被告有
    利之證據。此外，並有財政部八十六年一月十四日台財融第八六六ＯＯ九九五號
    函（附在調查卷內）、甲錦甲司籌備處之活期存款存摺（附在調查卷內）、股東
    名簿、甲司執照、李善餘會計查核報告書各乙紙（以上均附在甲錦甲司案卷內）
    附卷可稽，故被告所辯，應純屬卸責之詞，要不足採，其犯罪事證明，犯行洵堪
    認定，應予依法論科（至被告雖另辯稱：其應係犯甲司法第十五條第二項之罪云
    云。惟查甲司法第十五條第二項之罪係指將甲司資金貸與股東，而本件資金三千
    九百五十萬元借來存進銀行取得銀行存款証明後，不數日即將三千九百五十萬元
    還給借款人，顯係「股東並未實際繳納股款，而以申請文件表明收足」，與「將
    甲司資金貸與股東」之情形不同，併此敘明）。
三、核被告所為，係違反甲司法第九條第三項前段之甲司應收之股款，股東並未實際
    繳納，而以申報文件表明收足罪。又被告行為後之修正前甲司法第九條業經總統
    於八十六年六月二十五日甲布修正生效施行，舊法第九條第三項：「甲司應收之
    股款，股東並未為實際繳納，而以申報文件表明收足，或股東雖已繳足而於登記
    後將股款發還各股東，或任由股東收回者，甲司負責人各處五年以下有期徒刑、
    拘役或併科二萬元以下罰金」，其法定本刑與新法：「甲司負責人各處五年以下
    有期徒刑、拘役或併科新台幣六萬元以下罰金」相同，依刑法第二條第一項前段
    之規定，自應適用裁判時之法律，即修正後甲司法第九條第三項之規定論處。
四、原審對被告論罪科刑，固非無見，惟原審就罰金易服勞役之折算標準部分，僅諭
    知「以佰元折算壹日」，而未載明新台幣或銀元；且本件甲錦甲司係向臺灣省
    政府建設廳申請設立登記並由其核准，原判決認係向經濟部申請設立登記及由其
    核准，均有未洽，被告上訴意旨否認犯罪，雖無足取，惟原判決既有可議之處，
    應由本院予以撤銷改判。爰審酌被告犯罪動機係貪圖一時方便，該甲司成立後有
    依設立目的營業及購地擴充資產，有其與大慶汽車甲司所簽定之經銷合約書一份
    、登記為該甲司所有不動產所有權文件八紙在卷可參，足徵並非虛設甲司行號，
    犯後態度尚稱良好等一切情狀，爰量處如主文所示之刑，併諭知易科罰金之折算
    標準，以資懲儆（被告行為後，刑法第四十一條第一項已修正為：「犯最重本刑
    為五年以下有期徒刑之刑之罪，而受六個月以下有期徒刑或拘役之宣告，因身體
    、教育、職業、家庭之關係或其他正當事由，執行顯有困難者，得以一元以上三
    元以下折算一日，易科罰金。但確因不執行所宣告之刑，難收矯正之效，或難以
    維持法秩序者，不在此限。」經比較結果，其得宣告易科罰金之範圍，顯較修正
    前為寬，因此，依刑法第二條第一項前段規定，本件應適用修正後之刑法第四十
    一條第一項前段規定，併此敘明）。又被告未曾受有期徒刑以上之宣告，有台灣
    高雄地方法院檢察署刑案資料查註紀錄表及被告全國前案紀錄表各一份在卷可查
    （被告前於八十一年間因詐欺案件，經臺灣高雄地方法院以八十一年度自字第四
    九三號判處無罪在案，經該案自訴人上訴後，雖由本院八十二年度上易字第四一
    三號判決改判有期徒刑四月確定，惟因被告對該案件聲請再審，經本院以八十四
    年度聲再字第二二號裁定開始再審後，於八十四年三月二十二日以八十四度再字
    第一號判決駁回該案自訴人之上訴而確定在案，有該判決書附於本院卷第三八頁
    ，及判決確定證明函件附於本院卷第三十頁可參，因此，被告應未曾受有期徒刑
    以上之宣告甚明），因一時失慮，致罹刑章，經此次偵、審程序及科刑懲處後當
    知警惕，信無再犯之虞，本院認其宣告之刑以暫不執行為適當，併宣告緩刑三年
    ，以啟自新。
據上論斷，應依刑事訴訟法第三百六十九條第一項前段、第三百六十四條、第二百九
十九條第一項前段，修正後甲司法第九條第三項前段，刑法十一條前段、第二條第一
項前段、第四十一條第一項前段、第七十四條第一款，罰金罰鍰提高標準條例第二條
，判決如主文。
本案經檢察官陳惠珠到庭執行職務。
中    華  民    國         九十       年      五      月    二十九    日
                              臺灣高等法院高雄分院刑事第七庭
                                  審判長法官  王光照
                                        法官  黃壽燕
                                        法官  黃仁松
右正本證明與原本無異。
如不服本判決，應於判決送達後十日內向本院提出上訴狀，其未述理由者並應於提
出上訴狀後十日內向本院補提理由書（應附繕本)。
                                      書記官  郭蘭蕙
中    華    民    國         九十       年      五      月    三十一    日
附錄本判決論罪之法條：
甲司法第九條第三項
甲司應收之股款，股東並未實際繳納，而以申請文件表明收足，或股東雖已繳納而登
記後將股款發還股東，或任由股東收回者，甲司負責人各處五年以下有期徒刑、拘役
或科或併科新台幣六萬元以下罰金。
                                                                      Ｈ


司法院資訊處製作；財團法人民間司法改革基金會備份。
